【裁判字號】    90,上,402
【裁判日期】    920807
【裁判案由】    給付承攬報酬等
【裁判全文】
臺灣高等法院高雄分院民事判決  九十年度上字第四０二號
      上訴人即附帶被上訴人  中華電信股份有限公司台灣南區電信分公司
      法定代理人            甲.
      訴訟代理人            高慶福律師
      被上訴人即附帶上訴人  聖偉營造有限公司
                                          設台北市○○○街一八之九號三樓
      法定代理人            乙.
      訴訟代理人            紀錦隆律師
                            施介元律師
      參  加  人            高雄銀行股份有限公司
                              .
      法定代理人            丁.
      訴訟代理人            丙.
右當事人間請求給付承攬報酬等事件，上訴人及附帶上訴人對於中華民國九十年九月
六日臺灣高雄地方法院九十年度重訴字第五八四號第一審判決提起上訴及附帶上訴，
本院判決如左：
      主      文
上訴及附帶上訴均駁回。
第二審上訴訴訟費用由上訴人負擔，附帶上訴訴訟費用由附帶上訴人負擔。
      事實及理由
一、中華電信股份有限公司台灣南區電信分公司之原法定代理人鄭貴龍經變更為甲○
    ○，業經其具狀承受訴訟。又其於訴訟繫屬中，將本訴訟告知第三人中華商業銀
    行股份有限公司、高雄銀行股份有限公司，經高雄銀行股份有限公司具狀參加訴
    訟，合先明。
二、被上訴人即附帶上訴人起訴主張：上訴人即附帶被上訴人中華電信股份有限公司
    台灣南區電信分公司（下稱中華電信公司）於八十八年四月九日與訴外人裕原營
    造工程股份有限公司（下稱裕原公司）訂立承攬契約，由裕原公司承造高雄大坪
    頂機房新建工程（下稱系爭工程），由被上訴人即附帶上訴人聖偉營造有限公司
    （下稱聖偉公司）擔任裕原公司之連帶保證人。八十八年十二月間裕原公司財務
    發生困難，不能完成工作。兩造遂依裕原公司與中華電信公司所訂承攬契約第二
    十二條第四項：「乙方（裕原公司）在履行本契約過程中，如因重大變故無法繼
    續營業時，經甲方（中華電信公司）確認無誤，得依乙方及其全部連帶保證人共
    同請求，由其連帶保證人之一，承繼本契約的權利義務責任，經結算後，另訂契
    約繼續完成本工程」之約定，經連帶保證人聖偉公司與嵩林企業有限公司（下稱
    嵩林公司）請求，由聖偉公司承繼中華電信公司與裕原公司所訂承攬契約之權利
    義務責任。嗣經中華電信公司、聖偉公司、嵩林公司開會協調，決議由聖偉公司
    承繼裕原公司之權利義務，並於八十九年十月六日由兩造簽訂「高雄大坪頂機房
    新建工程契約書」，約定原工程合約未完成部分由聖偉公司繼續施工。聖偉公司
    承繼中華電信公司與裕原公司之契約後，即依約施工而於九十年二月四日完工，
    於同年五月十四日將全部工程點交予中華電信公司。故聖偉公司自得請求原由裕
    原公司施工並估驗合格之工程保留款新台幣（下同）五百二十萬七千零七十元及
    履約保證金三百六十萬元，合計為八百八十萬七千零七十元，惟中華電信公司就
    上述工程保留款及履約保證金迄今均拒絕給付聖偉公司等情，基於承攬契約之法
    律關係，求為命中華電信公司給付八百八十萬七千零七十元及自起訴狀繕本送達
    翌日起至清償日止，按年息百分之五計算利息之判決。並為下列之聲明：
  (一)原判決駁回聖偉公司後開第二項之訴部分及該部分假執行之聲請均廢棄。
  (二)中華電信公司應再給付聖偉公司三百六十萬元及自起訴狀繕本送達翌日起至清償
    日止，按年息百分之五計算之利息。
  (三)願供擔保，請准宣告假執行。
  (四)中華電信公司之上訴駁回。
三、上訴人即附帶被上訴人（電信公司）則以：依照中華電信公司與裕原公司所訂契
    約書之一部分即中華電信公司營繕工程投標須知第十三條第五款：「得標廠商（
    裕原公司）如不履行合約，除保證金不予退還外，並應負責賠償本公司一切損失
    」之約定，裕原公司既不能履行契約，則其履約保證金三百六十萬元，中華電信
    公司自得不予退還。又裕原公司已施作估驗之工程保留款五百二十萬七千零七十
    元，因裕原公司遲延完工造成中華電信公司之損害而應充當裕原公司違約所生中
    華電信公司之損害賠償，中華電信公司主張以此損害賠償之債與裕原公司之工程
    保留款之債互為抵銷等語，資為抗辯。並為下列之聲明：
  (一)原判決關於命中華電信公司應給付聖偉公司五百二十萬七千零七十元及自九十年
    七月十日起至清償日止，按年息百分之五計算之利息部分及該部分假執行之宣告
    均廢棄。
  (二)右開廢棄部分，聖偉公司在第一審之訴及假執行之聲請均駁回。
  (三)如受不利判決，願供擔保請准宣告免為假執行。
  (四)聖偉公司之附帶上訴駁回。
四、參加人高雄銀行股份有限公司則以：系爭工程款及履約保證金業經訴外人中華商
    業銀行股份有限公司於八十九年六月二十日假扣押在案，並經參加人於八十九年
    九月二十二日併案假扣押執行，裕原公司於八十九年八月一日所為債權讓與聖偉
    公司之行為，顯違背執行命令且系爭債權既經強制執行，聖偉公司請求中華電信
    公司給付，顯為給付不能等語。
五、按稱承攬者，謂當事人約定，一方為他方完成一定之工作，他方俟工作完成，給
    付報酬之契約，民法第四百九十條定有明文。故承攬契約之承攬人，於約定之工
    作完成時，即得請求定作人給付承攬報酬。又中華電信公司與裕原公司簽訂之工
    程合約第八條第二項稱：「全部工程完工後，給付工程契約總價百分之九十（如
    逾期完工須先扣除逾期罰款後給付）。驗收合格後給付至工程契約總價百分之九
    十七（如逾期完工須先扣除逾期罰款後給付），建築物使用執照領到並辦妥保固
    保證後結清尾款」，中華電信公司營繕工程投標須知第七條第二項稱：「開標後
    ，得標者押標金移作履約保證金，工程照預定進度分四階段完成且無落後時，依
    比例無息退還履約保證金：：：」等語。故系爭工程全部工程完工並取得使用執
    照辦妥保固保證後，定作人即應結清全部尾款，如有逾期完工之情事，亦應予給
    付總價百分之九十或百分之九十七時予以扣除罰款，否則即應結清全部工程款，
    而履約保證金如工程無落後情事，亦應返還承攬人。據中華電信公司與裕原公司
    所訂工程契約第二十二條第四項稱：「乙方（裕原公司）在履行本契約過程中，
    如因重大變故無法繼續營業時，經甲方（中華電信公司）確認無誤，得依乙方及
    其全部連帶保證人共同請求，由其連帶保證人之一，承繼本契約的權利義務責任
    ，經結算後，另訂契約繼續完成本工程」，裕原公司與中華電信公司於八十八年
    四月九日訂立工程合約時，同日聖偉公司亦出具保證書稱：「立保證書人聖偉營
    造有限公司今願擔保承攬人裕原營造工程股份有限公司於中華民國八十八年四月
    九日與定作人簽訂高雄大坪頂機房新建工程，工程契約確能履行，如遇承攬人違
    背契約或無力負擔契約上之責任時，除願依工程契約規定代為履行外並願賠償定
    作人一切損失及拋棄民法第七百四十五條之權利，特立此保證書存證」等語。參
    以中華電信公司、裕原公司、聖偉公司、嵩林公司、建築師等於八十八年十二月
    十四日九時三十分所作成之高雄大坪頂機房新建工程施工協調會紀錄，其結論稱
    ：「(一)請裕原營造工程股份有限公司提出放棄承攬同意書(二)俟保證人聖偉營造有
    限公司答復後另行協議」，八十八年十二月二十三日上午九時作成之高雄大坪頂
    機房新建工程第二次施工協調會紀錄，其結論稱：「(一)請承包商裕原營造工程有
    限公司立即提出放棄承攬同意書，保證人聖偉營造公司同時提出同意承攬聲明，
    (二)有關工期部分，請聖偉營造有限公司提出交接過程所需辦理相關手續之時間再
    由甲方依規定簽報，(三)履約保證金可否沒收乙節，係屬法律及合約解釋範疇，應
    依法辦理：：：」，八十九年八月一日上午十時作成之台灣南區電信分公司高雄
    大坪頂機房新建工程保證人承繼協調會紀錄其結論稱：「(一)雙方同意新契約條文
    （詳契約書），(二)原工程契約總金額新台幣七千四百七十萬元，原承攬人已施作
    並估驗之工程款新台幣五千二百零七萬零七百一十五元，實領百分之九十，計新
    台幣四千六百八十六萬三千六百四十五元，已施作未估驗工程款新台幣一百九十
    萬八千零八十元，累計完成金額新台幣五千三百九十七萬八千七百九十五元，(三)
    原工程契約工期五二０晴雨天，已動用四四０，剩餘八０晴雨天，預定進度八四
    ‧六二％，實際進度八三‧０二％，落後一‧六％，(四)本工程未施作部分及未估
    驗之工程款，由保證人聖偉營造有限公司承繼，並負保固責任，：：：」，八十
    九年十月六日中華電信公司與聖偉公司簽訂之高雄大坪頂機房新建工程契約書稱
    ：「一甲（中華電信公司）乙（聖偉公司）雙方同意由乙方繼續履行原工程合約
    範圍內原承攬人未完成部分及原工程合約規定事項。二自本契約生效之日起，原
    工程合約未完成部分由乙方繼續施工，工程費用依原合約及相關法規規定，就未
    使用部分繼續執行。三乙方應於本契約生效並接獲甲方通知之日起五日內進場施
    工，並開始計算工期，於原合約所訂工期內完工，逾期依原合約之罰則辦理，惟
    乙方得就因辦理承繼工程所虛耗工期部分，提出請求，經甲方審核並依規定程序
    陳報上級同意後增補之。四本工程驗收合格後，應由乙方依原工程合約第二十條
    規定對於本身施工部分及原承攬人施工部分負完全責任，絕無異議」等語，足見
    聖偉公司係與中華電信公司訂立契約，由聖偉公司概括承受裕原公司承攬中華電
    信公司系爭工程之權利義務，則依上開法條及契約之約定，聖偉公司自得請求中
    華電信公司給付工程保留款五百二十萬七千零七十元。
四、中華電信公司抗辯：裕原公司於八十八年四月九日承攬上訴人所屬高雄大坪頂機
    房新建工程，至八十八年十二月間起，裕原公司財務發生困難，無法繼續承攬系
    爭工程，於八十九年七月一日起停工，八十九年七月二十四日兩造（指中華電信
    公司與裕原公司）終止系爭工程，八十九年八月二十日裕原公司放棄承攬系爭工
    程，而由保證廠商繼續承攬施工。兩造（指中華電信公司與聖偉公司）於八十九
    年十月六日訂立工程契約書，承繼系爭工程於八十九年十月二十二日正式復工，
    是自裕原公司於八十九年七月一日停工，計至八十九年十月二十二日聖偉公司正
    式開工即復工前一日即八十九年十月二十一日，裕原公司就系爭工程已遲延一百
    一十三天。中華電信公司至八十九年七月一日共支出工程款一億二千四百零七萬
    二千六百六十元，因裕原公司延誤一百一十三天，使中華電信公司受有系爭工程
    延誤損失，相當年息百分之五之損失即一百九十四萬七千二百五十一元，上訴人
    自得從裕原公司之工程保留款中扣償，茲裕原公司之工程保留款既由聖偉公司承
    受，則上訴人主張以所受損害金額與聖偉公司之工程保留款抵銷云云。惟查依前
    述八十九年八月一日之協調會記錄結論(四)部分：「本工程未施作部分及未估驗之
    工程款，由保證人聖偉公司承繼」即當時裕原公司已有遲延完工之情事，若中華
    電信公司欲主張其所受損害自應併向承繼裕原公司之聖偉公司表明，而非只表明
    未估驗之工程款由聖偉公司承繼之理，此再由八十八年十二月二十三日裕原公司
    、聖偉公司、中華電信公司協調時，聖偉公司表示工程在交接過程中，尚須辦理
    相關手續，希望准予若干合理天數不計工期。協調結論稱：有關工期部分，請聖
    偉營造有限公司提出交接過程所需辦理相關手續之時間，再由甲方（中華電信公
    司）依規定簽報。履約保證金可否沒收乙節，係屬法律及合約解釋範疇，應依法
    辦理。於八十九年十月六日兩造簽訂之工程契約書第三條約定：「乙方（聖偉公
    司）應於本契約生效，並接獲甲方（中華電信公司）通知之日起五日內進場施工
    ，並開始計算工期，於原合約所訂工期內完工，逾期依原合約之罰則辦理，惟乙
    方得就因辦理承繼工程所虛耗工期部分，提出請求，經甲方審核並依規定程序陳
    報上級同意後增補之」等語。足認就履約保證金沒收與否，中華電信公司已明確
    表示依法辦理而保留其權利，而就工期延誤部分，則重新計算聖偉公司之工期，
    未論及裕原公司延誤工期部分。則中華電信公司是否仍有主張除履約保證金之沒
    收外，裕原公司逾期違約，另應由聖偉公司繼受逾期所致損害賠償債任？已足存
    疑。況按工作遲延後，定作人受領工作時，不為保留者，承攬人對於遲延之結果
    ，不負責任，民法第五百零四條定有明文。系爭工程於九十年五月十四日點交，
    由中華電信公司受領，此有高雄大坪頂機房新建工程點交紀錄可稽，而九十年五
    月四日中華電信公司之工程結算驗收證明書亦稱於九十年三月十五日至九十年四
    月二十三日驗收完畢。依兩造於八十九年十月六日簽訂之工程契約書約定：「本
    工程驗收合格後，應由乙方（聖偉公司）依原工程合約第二十條規定，對於本身
    施工部分及原承攬人施工部分負完全責任」則中華電信公司於受領工作時，如欲
    主張原承攬人裕原公司有工作遲延之情事，自應向聖偉公司為主張，詎中華電信
    公司僅表示無逾期違約金及其他違約金情事，則其於受領系爭工程時，就裕原公
    司遲延責任已由聖偉公司承繼部分，並未為保留，依前揭法條說明，聖偉公司就
    裕原公司遲延之結果，亦不負責任。從而中華電信公司主張聖偉公司應負承繼裕
    原公司遲延完工所生之損害賠償責任云云，自無可採，故其以此損害額主張與聖
    偉公司之工保留款抵銷，委無可取。
五、據中華電信公司與裕原公司所訂工程契約第二十三條約定，投標須知為該工程契
    約之附件，而電信公司營繕工程投標須知第十三條第四項規定：得標廠商如不履
    行合約，保證金不予退還等語，而電信公司八十八年十二月二十三日之協調會議
    結論關於履約保證金可否沒收乙節，係屬法律及合約解範疇，應依法辦理。足認
    中華電信公司就履約保證金之沒收與否，已保留其權利。又由中華電信投標須知
    第六條第一項、第七條第二項、第十三條第五款之約定，可知裕原公司交付中華
    電信公司之履約保證金目的在於確保契約之履行，於契約順利履行時，中華電信
    公司逐次按工程預定進度將履約保證金退還，於裕原公司不履行契約時，中華電
    信公司則可沒收履約保證金，且違約造成損害尚另負損害賠償責任，可見該履約
    保證金係懲罰性違約金性質。本件裕原公司因財務困難而無法繼續施作，始由其
    保證人聖偉公司承繼未完工之工程，而裕原公司自八十九年七月一日停工計至聖
    偉公司八十九年十月二十二日開工，工期延誤一百一十三日，為聖偉公司所不爭
    執，則裕原公司確有不履行合約之情事，中華電信公司主張沒收履約金，自屬有
    據。聖偉公司雖抗辯：其並無違約，且中華電信公司之前未表示沒收履約保證金
    ，即不可於完工後沒收履約保證金云云。然查，聖偉公司本身固無違約，惟裕原
    公司已有前述不履行合約之情事，而中華電信公司之前雖尚未表示沒收履約保證
    金，但與聖偉公司協商承作裕原公司未完工之工程時，已屢次表示履約保證金沒
    收與否，視法律、合約規定而依法辦理，即並未放棄其權利，從而，中華電信公
    司依前述合約之約定，沒收剩餘之履約金，自屬合法。
六、沒收履約保證金之約定是否過高：按約定之違約金額過高者，法院得減至相當之
    數額，民法第二百五十二條定有明文。本件履約保證金係由原押標金九百萬元移
    作履約保證金，中華電信公司已依裕原公司施作工程進度，三次各退還百分二十
    、百分之二十、百分之二十之履約保證金即五百四十萬，剩餘為百分之四十即三
    百六十萬元。本院斟酌此履約保證金為懲罰性違約金，本件工程總價原為七千四
    百七十萬元，裕原公司完成工程百分之八十三左右發生無法履行合約之情事，尚
    有百分之十七左右工程未完工，延誤一百十三日工期，故中華電信公司主張沒收
    三百六十萬元之履約保證金，尚屬合理。從而，聖偉公司請求中華電信公司退還
    履約保證金，即難謂為有理由。
七、聖偉公司主張其受讓裕原公司之工程款債權，於八十八年十二月二十三日即已通
    知中華電信公司，故該日已發生債權讓與效力之事實，雖為參加人所否認，但以
    前述八十八年十二月二十三日協調會記錄所載，裕原公司已表示將其保留款及第
    六次請領工程款之債權讓與聖偉公司，聖偉公司已同意受讓，並向中華電信公司
    表示工程款、保留款由其直接領取等語，而中華電信公司亦要求裕原公司提出放
    棄承攬同意書，聖偉公司提出同意承繼聲明等情觀之，則依民法第二百九十四條
    第一項前段、第二百九十七條第一項前段規定，已發生債權讓與之效力。中華商
    業銀行股份有限公司，參加人係分別於八十九年六月、八十九年九月聲請假扣押
    裕原公司對中華電信公司之工程款等債權，經原法院分別核發執行命令：「禁止
    裕原公司向中華電信公司收取債權或為其他處分，中華電信公司亦不得向裕原公
    司清償」。嗣中華商業銀行股份有限公司，參加人均於九十年十一月一日撤回上
    開執行，原法院遂於九十年十一月七日撤銷上開假扣押執行命令，而參加人又於
    九十年十一月五日聲請就裕原公司對中華電信公司之工程款等債權為強制執行，
    經原法院於九十年十一月七日再發執行命令：「禁止裕原公司收取債權或為其他
    處分，中華電信公司亦不得向裕原公司清償」等事實，業經本院調取原法院八十
    九年度執全字第一八三三號假扣押執行卷、八十九年度執字第二七六九號假扣押
    執行卷、九十年度執字第四０六二二號清償借款執行卷核閱無訛，而聖偉公司既
    於八十八年十二月二十三日即受讓系爭工程、保留款等所有債權，並於當日即已
    通知中華電信公司，則前述執行命令送達裕原公司、中華電信公司時，裕原公司
    對中華電信公司已無工程款等債權存在，參加人抗辯聖偉公司受讓債權不生效力
    云云，殊無可採。又聖偉公司起訴請求中華電信公司給付工程款係金錢之債權，
    並非特定之債，縱參加主張已有法院發予禁止中華電信公司向裕原公司清償之扣
    押命令在案，並其已聲請強制執行為真實，但本件聖偉公司請求中華電信公司給
    付標的為金錢，自無給付不能之問題。參加人抗辯本件給付為給付不能云云，自
    無可取。
八、從而聖偉公司本於受讓裕原公司權利、承攬之法律關係，訴請中華電信公司給付
    工程保留款五百二十萬七千零七十元及自起訴狀繕本送達翌日即九十年七月十日
    起至清償日止，按年息百分之五計算之法定遲延利息，應予准許，其請求退還履
    約保證金及其利息部分為無理由，原審因而就工程保留款部分為准許聖偉公司請
    求之判決，並酌定擔保金為假執行或免為假執行之宣告，就履約保證金部分駁回
    聖偉公司之請求，經核均無不合，中華電信公司上訴及聖偉公司附帶上訴意旨，
    指摘原判決不當，非有理由，均應予駁回。
九、結論：本件上訴及附帶上訴均無理由，依民事訴訟法第四百四十九條第一項、第
    七十八條判決如主文。
中    華    民    國        九十二      年      八      月      七      日
                                      臺灣高等法院高雄分院民事第二庭
~B1審判長法官  簡色嬌
~B2法      官  沈建興
~B3法      官  周慶光
右為正本係照原本作成。
如對本判決上訴，須於判決送達後二十日內向本院提出上訴狀，未表明上訴理由者，
，應於上訴後二十日內向本院提出理由書（均須按他造當事人之人數附繕本）。
上訴時應提出委任律師或具有律師資格之人之委任狀，並依附註條文規定辦理。
中    華    民    國        九十二      年      八      月     十一     日
~B法院書記官  馬蕙梅
附註：
民事訴訟法第四百六十六條之一：
對於第二審判決上訴，上訴人應委任律師為訴訟代理人，但上訴人或其法定代理人具
有律師資格者，不在此限。
上訴人之配偶、三親等內之血親、二親等內之姻親，或上訴人為法人、中央或地方機
關時，其所屬專任人員具有律師資格並經法院認為適當者，亦得為第三審訴訟代理人
。
第一項但書及第二項情形，應於提起上訴或委任時釋明之。
                                                                      ＱＨ


司法院資訊處製作；財團法人民間司法改革基金會備份。
